ACORDAO-COMPLETO-2397497

ACÓRDÃO 3994/2020 ATA 10/2020 - SEGUNDA CÂMARA

VISTOS, relatados e discutidos estes autos de aposentadorias deferidas pelo Ministério da Saúde no Estado da Bahia em favor de Maria das Graças Tosta Ribeiro, Maria das Merces Alves de Carvalho dos Santos e Maria Eugênia Barbosa de Souza Tapioca;
ACORDAM os Ministros do Tribunal de Contas da União, reunidos em Sessão da 2ª Câmara, nos termos do art. 71, III e IX, da Constituição de 1988, dos arts. 1º, V, 39, II, da Lei nº 8.443, de 1992, e do art. 260, § 1º, do RITCU, ante as razões expostas pelo Relator, em: 
9.1. determinar o retorno do presente processo à Sefip; e 
9.2. determinar que, com a devida urgência, a unidade técnica promova a sua análise final sobre os aludidos atos de aposentadoria, ante a apresentação da referida documentação complementar pela Superintendência Estadual do Ministério da Saúde no Estado da Bahia (Peça 16) , com vistas à subsequente emissão do necessário parecer conclusivo sobre o mérito do feito pela unidade técnica.

Processo apartado, constituído em cumprimento ao Acórdão 843/2019-TCU-2ª Câmara, que considerou legais diversos atos de aposentadoria deferidos em favor de ex-servidoras do Núcleo Estadual do Ministério da Saúde no Estado da Bahia, constantes do TC 036.264/2018-0, determinando, no entanto, o destaque de três atos para a realização de diligência.

Segunda Câmara

Superintendência Estadual do Ministério da Saúde no Estado da Bahia.

3. Interessadas: Maria Eugênia Barbosa de Souza Tapioca (CPF XXX.361.995-XX), Maria das Graças Tosta Ribeiro (CPF XXX.340.065-XX) e Maria das Merces Alves de Carvalho dos Santos (CPF XXX.935.725-XX).

13.1. Ministros presentes: Ana Arraes (Presidente), Augusto Nardes, Aroldo Cedraz e Raimundo Carreiro.
13.2. Ministros-Substitutos presentes: Marcos Bemquerer Costa e André Luís de Carvalho (Relator).

ACORDAO-COMPLETO-2411254

Acórdão de Relação 5926/2020 - Segunda Câmara

Acórdão de Relação

ANDRÉ DE CARVALHO

Trata-se de aposentadorias deferidas pelo Ministério da Saúde no Estado da Bahia em favor de Maria das Graças Tosta Ribeiro, Maria das Merces Alves de Carvalho dos Santos e Maria Eugênia Barbosa de Souza Tapioca.
2.	O presente feito foi autuado a partir de processo apartado ao TC Processo 036.264/2018-0 (Peça 3) em cumprimento ao Acórdão 843/2019 proferido pela 2ª Câmara do TCU, ao apreciar a legalidade de diversos atos de aposentadoria praticados pelo Ministério da Saúde no Estado da Bahia, tendo o referido acórdão determinado, contudo, o destaque dos três presentes atos de aposentadoria para o saneamento de inconsistências.
3.	De todo modo, após a análise do feito, a auditora federal da Sefip lançou o seu parecer à Peça 14, com a anuência, por delegação de competência, do diretor da unidade técnica (Peça 15) , nos seguintes termos:
"Trata-se de descumprimento por parte da gestora Ana Maria Moraes Rebouças, do Núcleo Estadual do Ministério da Saúde no Estado da Bahia, aos Ofícios 804/2019, 2046/2019- TCU/Sefip e 1139/2019-TCU/Seproc (peças 4, 6 e 8) . 
2. Os referidos expedientes solicitaram à supracitada gestora o encaminhamento de cópia da cópia dos mapas de tempos de contribuição, bem como das certidões averbadas para as aposentadorias das ex-servidoras Maria das Graças Tosta Ribeiro (CPF: XXX.340.065-XX) ; Maria das Merces Alves de Carvalho do Santos (CPF: XXX.935.725-XX) ; Maria Eugenia Barbosa de Souza Tapioca (CPF: XXX.361.995-XX) , além de demonstração de que está devidamente atendido o requisito de tempo de contribuição para o fundamento previsto no inciso III do artigo 2.º da Emenda Constitucional 41/2003, segundo o qual o servidor deverá computar 35 anos de contribuição, se homem, ou 30 anos, se mulher, além de um período adicional de contribuição equivalente a 20% do tempo que, em 16/12/1998, faltaria para os 35 anos de contribuição, se homem, ou 30 anos, para o sexo feminino. 
EXAME TÉCNICO 
3. Tendo em vista que a gestora não encaminhou nenhum tipo de resposta a este Tribunal, a despeito de ter sido devidamente cientificada (peças 5, 7 e 9) , esta Unidade Técnica propõe: 
a) que seja aplicada, à Sra. Ana Maria Moraes Rebouças, a multa prevista no art. 58, inciso IV, da Lei 8.443/1992, sem a necessidade de oitiva da responsável, conforme autorização prevista no art. 268, § 3º, do Regimento Interno do TCU, uma vez que a aplicação de tal sanção foi alertada nos expedientes encaminhados à Unidade Jurisdicionada; e
b) que seja determinada a renovação da diligência de peça 4."
4.	Enfim, por intermédio do Exmo. Sr. Procurador Júlio Marcelo de Oliveira, o MPTCU divergiu da aludida proposta da unidade técnica, tendo consignado, para tanto, o seu parecer à Peça 20, nos seguintes termos:
	"Trata-se de processo autuado em cumprimento ao Acórdão 843/2019-TCU-Segunda Câmara, que considerou legais diversos atos de aposentadoria de servidoras do Núcleo Estadual do Ministério da Saúde no Estado da Bahia, constantes do TC-Processo 036.264/2018-0, e determinou o destaque de três atos para diligência saneadora: 
	'1.7.1. determinar à Secretaria de Fiscalização de Pessoal (Sefip) que destaque os atos de Maria das Graças Tosta Ribeiro (XXX.340.065-XX) (peça 4) , Maria das Merces Alves de Carvalho dos Santos (XXX.935.725-XX) (peça 5) e Maria Eugenia Barbosa de Souza Tapioca (XXX.361.995-XX) (peça 8) para processo apartado, para realização de diligência ao órgão de origem para que, em relação às inativas: 
	1.7.1.1. sejam encaminhadas as cópias dos mapas de tempos de contribuição, bem como das certidões averbadas para as aposentadorias; e 
	1.7.1.2. seja demonstrado se está devidamente atendido o requisito de tempo de contribuição para o fundamento previsto no inciso III do artigo 2º da Emenda Constitucional nº 41/2003, segundo o qual o servidor deverá computar 35 anos de contribuição, se homem, ou 30 anos, se mulher, além de um período adicional de contribuição equivalente a 20% do tempo que, em 16/12/1998, faltaria para os 35 anos de contribuição, se homem, ou 30 anos, para o sexo feminino.'
	A Secretaria de Fiscalização de Pessoal promoveu as diligências e, tendo em vista a ausência de manifestação da unidade jurisdicionada, propôs o seguinte: 
	'a) que seja aplicada, à Sra. Ana Maria Moraes Rebouças, a multa prevista no art. 58, inciso IV, da Lei 8.443/1992, sem a necessidade de oitiva da responsável, conforme autorização prevista no art. 268, § 3º, do Regimento Interno do TCU, uma vez que a aplicação de tal sanção foi alertada nos expedientes encaminhados à Unidade Jurisdicionada; 
	b) que seja determinada a renovação da diligência de peça 4.'
	Após a instrução do feito pela unidade especializada, foram juntados ao processo os elementos de peça 16, contendo o Ofício 46/2020/BA/SEMS/SE/MS da Superintendência Estadual do Ministério da Saúde na Bahia, em resposta aos expedientes a ela endereçadas pela Sefip, bem como os mapas de tempo de serviço e averbações das servidoras. 
	O art. 2º da EC 41/2003, que supostamente ampara as concessões, apresenta alta complexidade no cálculo dos proventos, envolvendo período adicional de contribuição e parcelas redutoras de 3,5% ou 5%, de acordo com a data em que o servidor preenche os requisitos para inativação. 
	Daí a razão pela qual este processo foi constituído, pela necessidade de se dirimir as dúvidas que foram suscitadas, no âmbito do TC-Processo 036.264/2018-0. 
	Nota-se, todavia, que as três aposentadorias em questão não foram fundamentadas no art. 2º da Emenda Constitucional 41/2003. 
	De acordo com as respectivas portarias de inativação publicadas no DOU (peças 17, 18 e 19) , as aposentadorias têm como fundamento legal o art. 40, § 1º, inciso III, alínea 'a', da CF/1988, com a redação que lhe foi conferida pela EC 41/2003, ou seja, são concessões pela média das remunerações, sem a necessidade de tempo de serviço extra, a título de 'pedágio', ou de parcelas redutoras aplicáveis ao valor do benefício. 
	A propósito, consulta ao sistema Sigepe ratifica o fundamento legal das concessões: 'EC41 40 III A'. 
	Ante o exposto e, tendo em vista as falhas no preenchimento dos formulários, o Ministério Público de Contas manifesta-se pela legalidade das aposentadorias das interessadas e sugere determinação à Sefip para que corrija, em todos os atos, o campo referente ao fundamento legal das concessões, de forma que passe a constar a seguinte informação: 
	Código: 1-1-0690-2; Espécie: aposentadoria; Tipo: concessão 
	Descrição: CF, art. 40, §§ 1º, III, a, 3º e 17, com a redação dada pela EC nº 41, de 19.12.2003 c/c Medida Provisória nº 167, de 19.02.2004 e Lei nº 10.887, de 18.06.2004. 
	Resumo: Aposentadoria voluntária por idade (60, se homem, e 55, se mulher) e tempo de contribuição (35, se homem, e 30, se mulher) , com proventos calculados pela média das remunerações."
É o Relatório.

não há.

Procurador Júlio Marcelo de Oliveira.

PESSOAL. APOSENTADORIA. APARTADO PARA A REALIZAÇÃO DE DILIGÊNCIA. DETERMINAÇÃO PARA O RETORNO DO PROCESSO À SEFIP COM VISTAS AO SANEAMENTO DO FEITO.

APOSENTADORIA (APOS)

Secretaria de Fiscalização de Pessoal (Sefip).

Trata-se de aposentadorias deferidas pelo Ministério da Saúde no Estado da Bahia em favor de Maria das Graças Tosta Ribeiro, Maria das Merces Alves de Carvalho dos Santos e Maria Eugênia Barbosa de Souza Tapioca.
2.	Como visto, o presente feito foi autuado a partir de processo apartado ao TC Processo 036.264/2018-0 (Peça 3) em cumprimento ao Acórdão 843/2019 proferido pela 2ª Câmara do TCU, ao apreciar a legalidade de diversos atos de aposentadoria praticados pelo Ministério da Saúde no Estado da Bahia, tendo o referido acórdão determinado, contudo, o destaque dos três presentes atos de aposentadoria para o saneamento de inconsistências.
3.	As aludidas aposentadorias teriam sido deferidas pelo Ministério da Saúde no Estado da Bahia sob as seguintes condições:
	Peça
	Beneficiária
	Data de Nascimento
	Tipo de Ato e
de Aposentadoria
	Vigência
	Enviado
ao TCU

	10
	Maria das Graças Tosta Ribeiro
	3/11/1953
	Inicial -
Aposentadoria voluntária
	31/5/2017
	20/9/2017

	11
	Maria das Merces Alves de Carvalho dos Santos
	24/9/1953
	Inicial -
Aposentadoria voluntária
	29/4/2016
	9/8/2016

	12
	Maria Eugênia Barbosa de Souza Tapioca
	10/7/1959
	Inicial -
Aposentadoria voluntária
	31/8/2015
	29/7/2016

4.	A Sefip anotou, contudo, o eventual descumprimento dos Ofícios nos 804/2019 e 2.046/2019-TCU-Sefip e do Ofício no 1.139/2019-TCU-Seproc (Peças 4, 6 e 8) por Ana Maria Moraes Rebouças, como gestora do Ministério da Saúde no Estado da Bahia.
5.	Bem se vê que os referidos expedientes teriam solicitado o encaminhamento da cópia dos mapas de tempos de contribuição e das certidões averbadas para as aposentadorias das aludidas interessadas, além da demonstração sobre o devido atendimento do tempo de contribuição previsto no art. 2º, III, da Emenda Constitucional n.º 41, de 2003, já que o servidor-beneficiário deveria computar o tempo de 35 anos de contribuição, se homem, ou de 30 anos, se mulher, além do adicional período de contribuição equivalente a 20% do tempo faltante, em 16/12/1998, para esses 35 anos de contribuição, se homem, ou 30 anos, se mulher.
6.	A Sefip informou, todavia, que a aludida gestora não teria atendido aos ofícios expedidos pelo TCU, a despeito de ter sido devidamente cientificada (Peças 5,7 e 9) , e, por esse prisma, após a análise do feito, a Sefip pugnou pela aplicação da multa prevista no art. 58, IV, da Lei n.º 8.443, de 1992, em desfavor de Ana Maria Moraes Rebouças, sem a prévia oitiva da responsável, nos termos do art. 268, § 3º, do RITCU, já que o órgão de origem teria sido expressamente alertado sobre a possível aplicação dessa multa diante do não atendimento à diligência, além de ter pugnado pelo reenvio da aludida determinação para o saneamento das inconsistências (Peça 4) .  
7.	O MPTCU divergiu, no entanto, da aludida proposta da unidade técnica e passou a sugerir a legalidade dos aludidos atos de aposentadoria, tendo, para tanto, assinalado que, após a instrução do feito pela Sefip, a Superintendência Estadual do Ministério da Saúde no Estado da Bahia teria apresentado o Ofício n.º 46/2020/BA/SEMS/SE/MS (Peça 16) em resposta aos referidos expedientes endereçados pela Sefip, enviando, ainda, os mapas de tempo de serviço e averbações em prol das aludidas interessadas. 
8.	Ocorre, então, que o presente processo deve ser restituído à Sefip para promover a sua análise final sobre os aludidos atos de aposentadoria, ante a apresentação da referida documentação complementar pela Superintendência Estadual do Ministério da Saúde no Estado da Bahia, com vistas à subsequente emissão do necessário parecer conclusivo sobre o mérito do feito pela unidade técnica. 
9.	O TCU deve determinar, portanto, o retorno do presente processo à Sefip para promover a sua análise final sobre os aludidos atos de aposentadoria com vistas à subsequente emissão do necessário parecer conclusivo sobre o mérito do feito pela unidade técnica; deixando excepcionalmente de aplicar a suscitada multa legal em desfavor de Ana Maria Moraes Rebouças.
Ante o exposto, pugno pela prolação do Acórdão ora submetido a este Colegiado. 
TCU, Sala das Sessões, em 16 de abril de 2020.
Ministro-Substituto ANDRÉ LUÍS DE CARVALHO 
Relator